臺北高等行政法院判決　　　　　　　　　　　　　　九十二年度訴字第一九五一號
　　　　　　　　　　　　　　　.
　　原　　　告　甲○○
　　　　　　　　乙○○
　　被　　　告　臺北縣政府稅捐稽徵處
　　代　表　人　丙○○處長）.
　　訴訟代理人　丁○○
　　　　　　　　戊○○
右當事人間因土地增值稅事件，原告不服財政部中華民國九十二年三月十八日台財訴
字第０九二一三五二一五二號訴願決定，提起行政訴訟。本院判決如左︰
    主  文
原告之訴駁回。
訴訟費用由原告負擔。
    事  實
一、事實概要︰
    緣原告所有坐落臺北縣三峽鎮○○段坪林小段二０五、二０六、二０七、二０八
    號土地（以下稱系爭土地）（應有部分各八分之一），於民國（下同）八十五年
    十一月二十二日拍定，嗣因共有人即訴外人周昌榮聲明優先購買，法院准交由訴
    外人周昌榮承買，原告乃申請依土地稅法第三十九條之二規定免徵土地增值稅，
    經被告核定仍應按一般稅率課徵土地增值稅新台幣（下同）八七三、六六六元，
    原告不服，申請復查，未准變更，提起訴願，經台灣省政府八十六年十二月十三
    日八六府訴三字第一七二七一一號訴願決定：「原處分撤銷，由原處分機關另為
    處分。」被告重核復查結果仍維持原核定，原告復提起訴願，旋遭駁回，提起再
    訴願，亦遭駁回，遂提起行政訴訟。
二、兩造聲明（原告甲○○未於準備程序及辯論期日到庭，其聲明及主張依其起訴狀
    所載）：
  (一)原告聲明：
    1.原處分、訴願決定及再訴願決定均請撤銷。
    2.請命被告返還原告已繳納之土地增值稅。
  (二)被告聲明：駁回原告之訴。
三、兩造之主張：
  (一)原告主張之理由：
    1.本件土地係由板橋地方法院八十四年民執日字第三八二一號執行事件拍賣，土
      地增值稅已由該法院先行扣繳。
    2.按農業用地在依法作成農業使用時，移轉與農民繼續耕作者，免徵土地增值稅
      ，行為時土地稅法第三十九條之二第一項定有明文，而依土地稅法第三十九條
      之二第一項申請不課徵增值稅者，應檢附主管機關核發之農業用地，作農業使
      用之證明文件，同法施行細則第五十八條第一項第一款，亦載有規定。本件原
      告所有系爭土地，因執行法院拍賣而由共有人訴外人周昌榮優先購買時，已提
      出自耕能力證明書，而該證明書開宗明義載明：「周昌榮具有自耕能力」，從
      而自足認系爭土地過戶後仍供繼續耕作，依前開法條規定，系爭土地應免徵土
      地增值稅，詎被告竟按一般土地稅率課徵土地增值稅計八七三、六六六元，依
      法不合。
    3.系爭土地係坐落臺北縣三峽鎮○○段坪林小段，而土地共有人訴外人周昌榮（
      即買受人）之居所亦在三峽鎮○○路○段一三一號，二者距離，近在咫尺，顯
      見訴外人周昌榮之自耕資格亦符合再訴願決定機關關於申請核發證明書之承受
      農地之規定。
    4.按農業用地在依法作為農業使用時，移轉與自行耕作農民繼續耕作者，免徵土
      地增值稅，土地稅第三十九條之二定有明文，尋繹其意旨，農地祇要不變更用
      途，仍供繼續耕作，即免徵土地增值稅。本件系爭土地，執行法院拍賣時，依
      耕地三七五減租條例所訂之耕地三七五租約之租賃關係仍存續中，為被告到庭
      所是認，依買賣不破租賃之法則，足認系爭土地過戶後仍供繼續耕作。而拍定
      人訴外人周昌榮既已提出自耕能力證明書於執行法院，併經被告函查屬實，依
      前開法條規定，系爭土地應免徵土地增值稅。詎被告無視前開法條規定，竟仍
      按一般土地課徵土地增值稅計八七三、六六六元，依法不合。
    5.再按法規命令抵觸憲法、法律或上級命令者無效，為行政程序法第一五八條所
      明定。本件被告引用財政部七十九年二月十六日台財稅字第七九００四七二六
      函：「農地移轉申請免徵土地增值稅時，承賣人實際買土地之地段，地號應與
      自耕能力證明書所載之地段地號相符」係屬行政命令，非法律，被告據之為課
      稅之依據，亦抵觸土地稅法第三十九條之二之規定，依前開行政程序法規定亦
      屬無效，從而被告課徵系爭土地之增值稅，即失所附麗。
    6.三峽鎮公所核發之自耕能力證明書所載地號係在說明訴外人周昌榮目前從事耕
      作之土地，因而認定其有自耕能力，易言之，其所列土地地號係說明其認定訴
      外人周昌榮有自耕能力之依據。由於法院拍賣農地均規定承買人應具自耕能力
      ，投標時應附自耕能力證明書，始可參加應買。而申請自耕能力證明書需先提
      出從事耕作農地之所有權狀影本，經實地勘察屬實後，始准核發，乃三峽鎮公
      所規定申請自耕能力證明書之必備條件。因訴外人周昌榮參加投標時，尚未取
      得系爭土地之所有權，自無法提出前述土地之所有權狀，供三峽鎮公所審查及
      現場履勘，亦不能在土地上從事耕作，故三峽鎮公所不能將系爭土地之地號記
      載於自耕能力證明書上。故財政部前開函之規定，實務上，亦不可行。
  (二)被告主張之理由：
    1.按「已規定地價之土地，於土地所有權移轉時，應按其土地漲價總數額徵收土
      地增值稅‧‧‧」「農業用地在依法作農業使用時，移轉與自行耕作之農民繼
      續耕作者，免徵土地增值稅。」及「依第三十九條之二第一項申請免徵土地增
      值稅者，依左列規定辦理：一、耕地：由申請人於申報土地移轉現值時，檢附
      土地登記簿謄本、主管機關核發之農地承受人自耕能力證明書影本，送主管稽
      徵機關。」分別為行為時土地稅法第二十八條、第三十九條之二及同法施行細
      則第五十八條第一項第一款所明定。次按「農地移轉申請免徵土地增值稅時，
      承買人實際承買土地之地段、地號應與自耕能力證明書所載之地段地號相符。
      」亦經財政部七十九年二月二十六日台財稅第七九００四七二六五號函釋有案
      。
    2.本件原告所有系爭土地（應有部分各八分之一），於八十五年十一月二十二日
      拍定，嗣因共有人即訴外人周昌榮聲明優先購買，法院准交由訴外人周昌榮承
      買，原告乃申請依土地稅法第三十九條之二規定免徵土地增值稅，經被告核定
      仍應按一般稅率課徵土地增值稅八七三、六六六元，原告不服，申請復查，未
      准變更，提起訴願，經台灣省政府八十六年十二月十三日八六府訴三字第一七
      二七一一號訴願決定略以：承買人是否無法取得系爭地號之自耕能力證明書，
      因未可知，似尚難責被告以原告檢附之自耕能力證明書非系爭地號之自耕能力
      證明書，否准免徵土地增值稅，茲因查系爭土地依法院不動產權利移轉證明書
      載有已附自耕能力證明，被告非不能就此再予查明以確認是否為系爭地號之自
      耕能力證明，逕予否准，究欠妥適，是原處分應予撤銷，由被告查明後另為處
      分。嗣被告依照訴願決定意旨重核復查決定，以本案承買人訴外人周昌榮於法
      院不動產權利移轉證明所附自耕能力證明，非屬系爭地號之自耕能力證明書，
      此有台灣板橋法院所提供訴外人周昌榮自耕能力證明書影本可資證明，仍未准
      變更。原告復提起訴願、再訴願，經台灣省政府訴願決定、財政部再訴願決定
      ，除持與被告重核復查決定之論見外，並以：依「自耕能力證明書之申請及核
      發注意事項」第八點之規定，申請核發證明書之承受農地，應符合下列規定：
      （一）承受農地之使用須符合區域計畫法或都市計畫法有關土地使用管制法令
      規定。（二）承受農地與申請人之住所應在同一直轄市、縣（市）或不同直轄
      市、縣（市）毗鄰鄉（鎮、市、區）範圍內。其住所並應經戶籍登記六個月以
      上。（三）承受農地與申請人之現耕農地應在同直轄市、縣（市）或不同直轄
      市、縣（市）毗鄰鄉（鎮、市、區）範圍內。」本案承買人取得有台北縣礁溪
      段六九五之四三地號之自耕能力證明書，並不當然能取得系爭土地自耕能力證
      明書，仍須符合上項規定，始有取得系爭地號之自耕能力證明書之可能。此觀
      之財政部七十九年二月二十六日台財稅第七九００四七二六五號函之規定「農
      地移轉申請免徵土地增值稅時，承買人實際承買土地之地段、地號應與自耕能
      力證明書所載之地段、地號相符」自明。本件承買人無法取得系爭地號之自耕
      能力證明書，被告按一般稅率課徵土地增值稅，並無違誤；所訴自耕能力證明
      書，所載地號應與所欲購買土地地號相同，有悖於土地法第三十九條之二立法
      精神一節，顯係原告誤解，委無可採等由，遂駁回其訴願，經核均無不妥。茲
      原告復執詞訴稱被告仍謂自耕能力證明書所載地號應與所欲購買土地地號相同
      ，始准免徵土地增值稅，顯有悖於土地法第三十九條之二之規定云云，揆之前
      揭所述，自難謂有理由，況查承買人為系爭土地之共有人，原告於行政救濟階
      段，亦未能補送共有人即承買人系爭土地之自耕能力證明書，則所訴自不足採
      據，本件原處分及訴願決定均應予維持。
    3.原告與承買人共同繼承系爭土地，實際上土地由承租人耕作，承買人之前向三
      峽鎮公所申請自耕能力證明時，填寫系爭土地及礁溪段六九五之四三號土地，
      但後來將系爭土地地號劃掉，切結書中亦將系爭土地地號劃掉，其提出於法院
      之自耕能力證明書為礁溪段六九五之四三號土地的。原告為土地所有權人之一
      ，不可能因不是土地所有人而拿不到該地之自耕能力證明書。土地稅法第三十
      九條之二規定須自行耕作，系爭土地承買人不可能自行耕作。
    理  由
一、原告甲○○經合法通知，無正當理由，未於言詞辯論期日到場，核無行政訴訟法
    第二百十八條準用民事訴訟法第三百八十六條各款所列情形，此部分依被告聲請
    由其一造辯論而為判決。
二、按「已規定地價之土地，於土地所有權移轉時，應按其土地漲價總數額徵收土地
    增值稅‧‧‧」「農業用地在依法作農業使用時，移轉與自行耕作之農民繼續耕
    作者，免徵土地增值稅。」為行為時土地稅法第二十八條、第三十九條之二所規
    定，參照同法第五十五條之二規定：「依第三十九條之二第一項取得之農業用地
    ，取得者於完成移轉登記後，有左列不繼續耕作情形之一者，處以原免徵土地增
    值稅額二倍之罰鍰，……」，以取得農業用地者於完成移轉登記後，有法定所列
    不繼續耕作情形之一為其處罰要件，足見行為時土地稅法第三十九條之二所稱之
    「移轉與自行耕作之農民繼續耕作」，係指農業用地之受移轉者（取得者）為該
    自行耕作之農民，始能享受該條免徵土地增值稅規定之優惠。因而同法施行細則
    第五十八條第一項第一款規定：「依第三十九條之二第一項申請免徵土地增值稅
    者，依左列規定辦理：一、耕地：由申請人於申報土地移轉現值時，檢附土地登
    記簿謄本、主管機關核發之農地承受人自耕能力證明書影本，送主管稽徵機關。
    」財政部七十九年二月二十六日台財稅第七九００四七二六五號函釋要求「農地
    移轉申請免徵土地增值稅時，承買人實際承買土地之地段、地號應與自耕能力證
    明書所載之地段地號相符。」與上開土地稅法規定之意旨相符，自得予援用。原
    告主張農業用地在依法作為農業使用時，移轉與自行耕作農民繼續耕作者，免徵
    土地增值稅之規定，尋繹其意旨，農地祇要不變更用途，仍供繼續耕作，即免徵
    土地增值稅，上開財政部函釋違法無效云云，法律見解有誤，並不足採。
三、本件原告各所有系爭土地之應有部分八分之一，於八十五年十一月二十二日拍定
    ，嗣因共有人即訴外人周昌榮聲明優先購買，法院准交由訴外人周昌榮承買，系
    爭土地因有三七五耕地租約存在，由佃農耕作，且訴外人周昌榮所提出之自耕能
    力證明書上所載土地是坐落台北縣三峽鎮○○段六九五之四三號之土地，並非系
    爭土地之事實，為兩造所不爭執，復有自耕能力證明書附原處分卷（第二五頁）
    可稽。由此可知，系爭土地（之應有部分）之受移轉人即訴外人周昌榮，並非該
    土地之自行耕作之農民，原告且無法提出載明系爭土地之自耕能力證明書，原處
    分因而否准原告依土地稅法第三十九條之二規定免徵土地增值稅之申請，仍按一
    般稅率課徵土地增值稅八七三、六六六元，揆諸首揭說明，並無不合。原告主張
    訴外人周昌榮有自耕能力證明，原告應得免徵土地增值稅云云，自不足採。又原
    告主張申請自耕能力證明書需先提出從事耕作農地之所有權狀影本，經實地勘察
    屬實後，始准核發，乃三峽鎮公所規定申請自耕能力證明書之必備條件，因訴外
    人周昌榮參加投標時，尚未取得系爭土地之所有權，自無法提出前述土地之所有
    權狀，供三峽鎮公所審查及現場履勘，亦不能在土地上從事耕作，故三峽鎮公所
    不能將系爭土地之地號記載於自耕能力證明書上云云，然依行為時「自耕能力證
    明書之申請及核發注意事項」（八十九年二月十八日廢止）之規定，申請核發自
    耕能力證明書，並不以提出從事耕作農土地之所有權狀影本為要件，何況訴外人
    周昌榮為系爭土地之共有人，豈無系爭土地之所有權狀？實則依上開「自耕能力
    證明書之申請及核發注意事項」第六點第一項第一款及第五點第一項第三款規定
    ，農地有出租情事者，不符合得申請自耕能力證明書之要件，系爭土地既有三七
    五耕地租約存在，由佃農耕作，並不符合得申請自耕能力證明書之要件，原告此
    部分之主張，要無足取。
四、從而，原處分否准原告免徵系爭土地土地增值稅之申請，並無違法，訴願決定及
    再訴願決定遞予維持，亦無不合。原告訴請撤銷，並命被告返還原告已繳納之土
    地增值稅，均無理由，應予駁回。
五、據上論結，本件原告之訴為無理由，依行政訴訟法第二百十八條、民事訴訟法第
    三百八十五條第一項前段、行政訴訟法第九十八條第三項前段、第一百零四條、
    民事訴訟法第八十五條第一項前段，判決如主文。
中      華      民      國    九十三    年      九      月      二      日
                                  臺北高等行政法院  第二庭
                                            審判長  法  官  姜素娥
                                                    法  官  陳國成
                                                    法  官  吳東都
右為正本係照原本作成。
如不服本判決，應於送達後二十日內，向本院提出上訴狀並表明上訴理由，如於本判
決宣示後送達前提起上訴者，應於判決送達後二十日內補提上訴理由書（須按他造人
數附繕本）。
中      華      民      國    九十三    年      九      月      二      日
                                                    書記官  李金釵
